臺灣高等法院刑事判決　　　　　　　　96年度上易字第1167號
上　訴　人
即　被　告　甲○○
上列上訴人因詐欺案件，不服臺灣臺北地方法院96年度易字第
348號，中華民國96年4月20日第一審判決（起訴案號：臺灣臺北
地方法院檢察署95年度偵緝字第2911號），提起上訴，本院判決
如下：
    主  文
上訴駁回。
    事  實
一、甲○○、王鳴毅（通緝中）與某真實姓名年籍不詳之成年男
    子共同基於意圖為自己不法所有之犯意聯絡，由王鳴毅於民
    國94年8月8日下午7時58分許，駕駛其於同年月5日向不知情
    之鴻樂租車行（址設臺中市○區○○路193號1樓）承租之車
    號4226—ＬＲ號自用小客車，搭載甲○○至臺北市○○路○
    段美國在臺協會旁之中央信託局前，向李璋帥（所涉幫助詐
    欺取財犯行，業經判處有期徒刑三月確定）收取其於同年月
    一日在中華郵政股份有限公司臺北大安郵局（址設臺北市○
    ○區○○路3段89號，下稱大安郵局）所開立之帳號000
    0000—0000000號帳戶存摺、金融卡及密碼後，
    再由某不詳男子於同年月10日下午4時許，致電向乙○○佯
    以其子遭人綁架為由，要求乙○○匯款二萬元至前開帳戶，
    致乙○○一時情急而陷於錯誤，旋於同日下午4時48分許，
    在臺北市○○街之臺北古亭郵局匯款二萬元至上開帳戶。嗣
    經乙○○與其子電話聯繫後，始知受騙而報警循線查悉上情
    。
二、案經乙○○訴由臺北市政府警察局大安分局報請臺灣臺北地
    方法院檢察署檢察官偵查起訴。
    理  由
一、訊據上訴人即被告甲○○固不否認有於94年間與王鳴毅一同
    在臺中租車後駕車至臺北之事實，惟矢口否認有何詐欺犯行
    ，辯稱：伊與王鳴毅在網路上認識半年後，因網友相約網聚
    ，王鳴毅遂邀同伊一起上臺北，並要求伊擔任租車之保證人
    ，伊等在臺中租車上臺北後，先與網友見面，嗣王鳴毅表示
    要找朋友辦事，其間王鳴毅曾開車在路上停過二、三次，囑
    伊在車內等候，伊見王鳴毅接電話後下車找打電話給他之人
    ，伊不清楚他們在做何事，但有一次王鳴毅與某人談話後，
    進入郵局，伊不知他們進入郵局做何事。伊等在臺北繞一繞
    後，王鳴毅即駕車搭載伊返回臺中。伊不認識李璋帥，係王
    鳴毅邀李璋帥進入車內坐一下，問候對方，李璋帥即下車，
    伊並未見李璋帥交付物品與王鳴毅，亦未向李璋帥收取存摺
    等物云云。
二、經查：
  (一)上揭李璋帥於94年8月1日在大安郵局開立帳號為00000
    00—0000000號之帳戶，並於同年月8日領得金融
    卡後，旋於同日下午7時58分許，在臺北市○○路○段美國
    在臺協會旁之中央信託局前，將該帳戶存摺、金融卡及密碼
    ，交付與共乘車號4226—ＬＲ號自用小客車前來之被告及另
    一名男子等情，業據證人李璋帥於原審審理時指證明確（見
    原審卷第46頁），質之被告亦坦承王鳴毅駕駛上開車輛搭載
    其抵達臺北後，其等曾與李璋帥見面之事實（見原審卷第23
    頁反面），核與證人李璋帥指證行蹤吻合。此外，並有李璋
    帥開戶資料附卷可稽（見偵字第2720號卷第20頁至第21頁）
    。而上開車輛係王鳴毅於同年月五日向址設臺中市○區○○
    路一九三號一樓之鴻樂租車行所承租，並由被告擔任租車保
    證人等情，亦為被告所不否認，並有卷附租車契約書、切結
    書、車輛檢驗單、王鳴毅之身分證、駕駛執照及內政部警政
    署刑事警察局95年3月2日刑紋字第０九五００二八六五二號
    鑑驗書足憑（見偵字第2720號卷第72頁至第76頁、第94頁至
    第97頁），堪認被告與王鳴毅應有於前揭時、地向李璋帥收
    取上開帳戶存摺、金融卡及密碼之行為。
  (二)被害人乙○○係於同年月10日下午4時許，接獲某不詳男子
    來電，以其子遭人綁架，要求其匯款二萬元至前開帳戶之方
    式詐騙而陷於錯誤，依指示於同日下午4時48分許，在臺北
    市○○街之臺北古亭郵局匯款二萬元至上開李璋帥帳戶等情
    ，業據被害人乙○○於警詢時指述綦詳（見偵字第2720號卷
    第14頁至第15頁），並有郵政國內匯款執據及大安郵局客戶
    歷史交易清單在卷可憑（見偵字第2720號卷第22頁、第79頁
    反面至第80頁）。而金融機構存摺、金融卡及密碼事關個人
    財產權益之保障，其專有性甚高，除本人或與本人有親密關
    係者外，難認有何理由可自由流通使用，且衡諸常情，任何
    人均可辦理金融帳戶使用，如無正當理由，實無借用他人帳
    戶之理，而有犯罪意圖者，徵求他人提供帳戶，其目的應係
    供為某筆資金之存入，後再行領出之用，且該筆資金之存入
    及提領過程係有意隱瞞其流程及行為人身分曝光之用意，故
    徵求他人帳戶者，本欲利用他人帳戶為與財產有關之犯罪工
    具，以隱瞞自己身分而逃避檢警之追緝。茲被告及王鳴毅與
    李璋帥間素不相識，被告及王鳴毅既有使用帳戶之需，竟不
    思自行申辦，反大費周章先向李璋帥收取帳戶，再由不詳男
    子用以詐騙被害人匯款，顯見被告與王鳴毅及該不詳男子間
    確有先取得李璋帥之帳戶存摺、金融卡及密碼再用以詐欺被
    害人之犯意聯絡及行為分擔至明。
  (三)被告雖以前詞置辯。然查證人李璋帥迭於偵審中指證其係在
    綽號「小林」之被告及另一名男子所共乘之上開車輛內，交
    付帳戶存摺、金融卡及密碼與被告及該名男子，再由被告持
    該金融卡下車前往美國在臺協會旁之中央信託局確認密碼等
    情明確（見偵緝字第1408號卷第17頁至第18頁、原審卷第45
    頁至第46頁），而被告亦坦承持金融卡前往美國在台協會旁
    的中央信託局查帳戶餘額之事實（見本院準備程序及審理筆
    錄），且查證人李璋帥與被告素不相識，亦無怨隙，衡情實
    無設詞攀誣、甘冒偽證刑責之理，是其證言應屬可採。
  綜上，被告所辯顯屬事後卸責之詞，不足採信。本件事證明確
  ，被告犯行洵堪認定，應依法論科。
三、論罪科刑：
  (一)核被告所為，係犯刑法第339條第1項之詐欺取財罪。
  (二)關於新、舊法之比較適用：
    １、被告行為後，刑法業於94年2月2日修正公布，95年7 月
        1日起施行。按行為後法律有變更者，適用行為時之法
        律，但行為後之法律有利於行為人者，適用最有利於行
        為人之法律，刑法第二條第一項定有明文。茲本條係規
        範行為後法律變更所生新舊法律比較適用之準據法，本
        身尚無新舊法比較之問題，於新法施行後，應一律適用
        新法第2條第1項之規定，為「從舊從輕」之比較（最高
        法院95年5月23日95年度第8次刑事庭會議決議參照）。
        而刑法第339條第1項詐欺取財罪之規定雖未併予修正，
        而無新舊法比較之問題，惟其法定刑除有期徒刑及拘役
        外，尚有罰金刑，而關於罰金刑部分，刑法第33條第5
        款既已將罰金刑之最低額由銀元一元即新臺幣三元，提
        高為新臺幣一千元，比較新、舊法結果，自以被告行為
        時即修正前之刑法第33條第5款規定較有利於被告（臺
        灣高等法院暨所屬法院95年12月13日法律座談會刑事類
        提案第一號、第二號研討結果參照）。
    ２、又刑法第2條第1項之規定，係規範行為後「法律變更」
        所生新舊法比較適用之準據法。故如新舊法處罰之輕重
        相同，即無比較適用之問題，非此條所指之法律有變更
        ，即無本條之適用，應依一般法律適用原則，適用裁判
        時法。其為純文字修正者，更應同此（最高法院95年11
        月7日第21次刑事庭會議決議參照）。從而：
      (1)被告行為後，刑法施行法業於95年6月14日增訂公布第
        1條之1，其中第1項規定：「中華民國九十四年一月七
        日刑法修正施行後，刑法分則編所定罰金之貨幣單位為
        新臺幣」，第2項前段明定：「九十四年一月七日刑法
        修正時，刑法分則編未修正之條文定有罰金者，自九十
        四年一月七日刑法修正施行後，就其所定數額提高為三
        十倍」，揆諸本條之立法理由說明謂：「……考量新修
        正之刑法施行後，不再適用現行法規所定貨幣單位折算
        新臺幣條例，為使罰金數額趨於一致，避免衍生新舊法
        比較適用問題，以緩和實務適用法律之衝擊，於不變動
        罰金數額之前提下，爰為第二項規定。」可知本條之規
        定，即在於避免就罰金之提高比較新舊法，且依本條規
        定，將罰金貨幣單位改為新臺幣，再予提高三十倍，等
        於依罰金罰鍰提高標準條例第1條前段提高十倍後，折
        算為新臺幣之金額，故實際上並無變更，不在法律變更
        比較新舊法之列。而除有特別規定外，應依現時有效法
        律裁判之原則，逕行適用刑法施行法第1條之1第1、2項
        規定，而不再適用罰金罰鍰提高標準條例第1條前段之
        規定。則刑法分則編未修正之條文（如被告所犯之刑法
        第339條第1項）定有罰金者，自94年1月7日刑法修正施
        行後，應適用刑法施行法第1條之1之規定（本院暨所屬
        法院95年12月13日法律座談會刑事類提案第十六、十七
        、十八、十九號研討結果參照）。
      (2)至刑法第28條關於共犯之規定，雖由原條文：「二人以
        上共同實施犯罪之行為者，皆為正犯」，修正為：「二
        人以上共同實行犯罪之行為者，皆為正犯」，然其修正
        理由係為釐清陰謀共同正犯、預備共同正犯、共謀共同
        正犯是否合乎本條規定之正犯要件。茲被告與王鳴毅及
        某不詳男子間就前揭犯行有犯意聯絡及行為分擔，既屬
        實行犯罪行為之正犯，不論依修正前、後之規定，均為
        共同正犯，對被告而言並無有利或不利之情形，揆諸前
        揭說明，自不生新舊法比較之問題，應逕依修正後之刑
        法第28條，論以共同正犯。
  (三)原審審酌被告雖無前科（見本院被告前案紀錄表），然身為
    智慮健全之成年人，竟向他人收取帳戶供詐騙被害人款項之
    用，危害社會治安及金融交易安全，徒增被害人尋求救濟之
    困難，使犯罪追查趨於複雜，又被害人所受損害雖非至鉅，
    然被告犯後始終否認犯行，猶飾詞卸責，不思悔悟等一切情
    狀，依刑法第2條第1項前段、第339條第1項、第28條、修正
    前刑法第41條第1項前段、刑法施行法第1條之1第1項、第2
    項前段、修正前罰金罰鍰提高標準條例第2條，現行法規所
    定貨幣單位折算新臺幣條例第2條，量處被告有期徒刑五月
    。又以被告行為後，刑法第41條亦於94年2月2日修正公布，
    95年7月1日起施行，其中第一項前段修正為「犯最重本刑為
    五年以下有期徒刑以下之刑之罪，而受六個月以下有期徒刑
    或拘役之宣告者，得以新臺幣一千元、二千元或三千元折算
    一日，易科罰金」，然依被告行為時法律，即修正前刑法第
    四十一條第一項前段：「犯最重本刑為五年以下有期徒刑以
    下之刑之罪，而受六個月以下有期徒刑或拘役之宣告，因身
    體、教育、職業、家庭之關係或其他正當事由，執行顯有困
    難者，得以一元以上三元以下折算一日，易科罰金」，暨修
    正前罰金罰鍰提高標準條例第二條（現已刪除）：「依刑法
    第四十一條易科罰金者，均就其原定數額提高為一百倍折算
    一日；法律所定罰金數額未依本條例提高倍數，或其處罰法
    條無罰金刑之規定者，亦同」等規定，易科罰金之折算標準
    最高為銀元三百元即新臺幣九百元，最低為銀元一百元即新
    臺幣三百元。比較新、舊法結果，適用被告行為時即修正前
    之法律，對被告較為有利，爰併依刑法第二條第一項前段之
    規定，適用修正前刑法第41條第1項前段，諭知易科罰金之
    折算標準。認事用法及量刑核無不合。被告上訴意旨猶執陳
    詞否認犯罪，應認無理由，予以駁回。
據上論斷，應依刑事訴訟法第368條，判決如主文。
本案經檢察官張啟彬到庭執行職務。
中　　華　　民　　國　　96　　年　　7 　　月　　10　　日
　　　　　　　　　刑事第十六庭  審判長法　官　葉騰瑞
　　　　　　　　　　　　　　　　　    法　官  吳鴻章
　　　　　　　 　 　　　　　　　　　　法　官  楊貴雄
以上正本證明與原本無異。
不得上訴。
                                      書記官　林淑貞
中　　華　　民　　國　　96　　年　　7 　　月　　10　　日
附錄：本案論罪科刑法條全文
中華民國刑法第339條第1項
意圖為自己或第三人不法之所有，以詐術使人將本人或第三人之
物交付者，處五年以下有期徒刑、拘役或科或併科一千元以下罰
金。
